【裁判字號】    95,上更(一),767
【裁判日期】    951207
【裁判案由】    違反槍砲彈藥刀械管制條例
【裁判全文】
臺灣高等法院刑事判決             95年度上更(一)字第767號
上  訴  人
即  被  告  甲○○
選任辯護人  舒建中  律師
右上訴人因違反槍砲彈藥刀械管制條例案件，不服臺灣板橋地方
法院89年度訴字第2077號，中華民國90年11月5 日第一審判決（
起訴案號：臺灣板橋地方法院檢察署89年度偵字第2597號），提
起上訴，經最高法院第一次發回更審，本院判決如左：
    主  文
原判決關於槍彈部分及所定執行刑均撤銷。
甲○○共同未經許可，無故持有可發射子彈具有殺傷力之改造鋼
筆手槍，累犯，處有期徒刑壹年肆月，併科罰金新台幣伍萬元，
罰金如易服勞役，以新台幣貳仟元折算壹日。扣案如附表一編號
一、二、三所示改造鋼筆手槍參把、附表一編號四所示之改造子
彈壹顆均沒收。
    事  實
一、甲○○前因違反麻醉藥品管理條例案件，於民國86年11月11
    日經台灣彰化地方法院判處有期徒刑2月如易科罰金，以300
    元折算壹日，於同年12月16日確定，嗣並於87年3月4日易科
    罰金執行完畢。卻不知警惕，復明知可發射子彈具有殺傷力
    之鋼筆手槍，係槍砲彈藥刀械管制條例管制之違禁物，非經
    中央主管機關許可，不得持有，竟與綽號「阿風」之許寶村
    （檢察官併案由原審審理，通緝中）二人共同基於持有可發
    射子彈具有殺傷力之鋼筆手槍及改造子彈之犯意聯絡，由許
    寶村將經改造可發射子彈具殺傷力之鋼筆手槍三把（槍枝管
    制編號分別為：0000000000、0000000000、0000000000號）
    及具有殺傷力之改造子彈2 顆（其中一顆如附表一編號四、
    另一顆經檢驗試射），於89年1 月22日白天交予甲○○置於
    其前揭住處，嗣甲○○於89年1 月23日某時，在上址將其中
    如附表一編號二所示之鋼筆手槍一把〔槍枝管制編號：0000
    000000號〕交予林翔熙（檢察官另案認連續行為業經判決確
    定，而以89年度偵字第16021號為不起訴處分）。嗣於89年1
    月25日下午23時30分許，在上址，為警當場查獲，並扣得上
    開具有殺傷力之改造鋼筆手槍2把（槍枝管制編號：0000000
    000、0000000000號）、改造子彈2顆、及甲○○所有如附表
    三所示之工具一批，並在林翔熙身上夾克左口袋內扣得上開
    改造鋼筆手槍一把（槍枝管制編號：0000000000號）。
二、案經台北縣警察局蘆洲分局報請臺灣板橋地方法院檢察署檢
    察官偵查起訴。
    理  由
壹、經查：
（一）上揭事實欄所示被告之犯行部分，經查：(一)扣案如附表一
      編號一、二、三所示改造鋼筆手槍三把（槍枝管制編號分
      別為：0000000000、0000000000、0000000000號）及改造
      子彈二顆，經送請內政部警政署刑事警察局鑑定，將該局
      以性能檢驗法、試射法之鑑驗方法，其鑑定結果認：「一
      、送鑑驗鋼筆手槍參枝（槍枝管制編號：0000000000～00
      00000000），認係由金屬管車造而成之土造鋼筆型手槍，
      可分解成兩端，前端可裝填底火、火藥及金屬彈頭，後端
      具擊發機構，機械性能良好，認具殺傷力。二、送鑑子彈
      貳顆，認均係土造子彈（具直徑約10ｍｍ之金屬彈頭），
      經採樣壹顆試射，可擊發，認具殺傷力。」，此有該局89
      年2月14日刑鑑字第14548號鑑驗通知書一份附卷可稽（見
      偵查卷第44頁）。足證上開改造鋼筆手槍3 把，均屬可發
      射子彈具有殺傷力之鋼筆槍；該改造子彈2 顆，可供擊發
      ，亦具有殺傷力，均屬槍砲彈藥刀械管制條例列管之槍彈
      ，要毋庸疑。
（二）被告於本院承認槍彈是是「阿風」（即許寶村）於89年 1
      月21日拿到伊家暫放，於檢察官偵查中稱槍是阿風給我的
      （89年偵字第2597號第38頁）。惟被告甲○○於偵查、原
      審及本院前審審理時一再辯稱：槍是「阿風」（即許寶村
      ）暫放在伊處的，伊說不要，叫他拿回去，伊不知道他沒
      有拿回去，伊本來並不知道可以組為槍械云云（均詳見偵
      查卷第38頁；原審卷第26頁、第69 頁、第170頁；本院前
      審卷第43頁、第227頁），惟查：
    (1)證人林翔熙於警訊時供稱：「（問許寶村為何要給你這支
      鋼筆手槍？有無代價？）於約10天前『阿風』之男子曾到
      甲○○家中他曾拿出一支類似的鋼筆槍在炫耀，我看到後
      ，遂要他做一支給我，復於3 天他拿給甲○○，後由甲○
      ○交給我。... 」等語（見偵查卷第15頁）；復於偵訊時
      供稱：「是在甲○○家『阿風』給我們（包括被告）二人
      的（指鋼筆手槍）」（見偵查卷第40頁反面）；嗣於本院
      前審審理時亦證稱：「我是在甲○○家裏，許寶村拿出來
      給我們看的，....，我當場向他要，他沒有給我，後來他
      才交給甲○○轉交給我」（見本院卷第64頁）。雖證人於
      原審審理時，曾一度更異前詞，改口證稱：「（問當天在
      你身上查扣之鋼筆手槍何來？）我在被告家裡客廳桌上拿
      的，我沒有告訴被告，直接插在口袋。... 那支（指鋼筆
      手槍）確實是在被告家裡拿的，不是許寶村拿給我的。..
      ... 是在被告家裡，甲○○說那支是阿風要交給我的。」
      云云（見原審卷第86頁、第87頁）。然查，證人林翔熙於
      本院前審審理時既曾明確證稱：伊與許寶村並不熟等語（
      見本院卷第65頁），則衡諸一般經驗法則，渠與許寶村既
      不熟稔，先前要討復遭拒絕，又怎敢於嗣後逕自不告而取
      ，其間不合經驗法則之處，實至極顯然。是以，證人林翔
      熙嗣後改稱其在被告家中看見該把鋼筆手槍，即不告而取
      等情，既顯與一般經驗法則有違，自無足取。自應以證人
      林翔熙於警訊之供述，較可採信。故而，在證人林翔熙身
      上查扣之鋼筆手槍，顯非由許寶村直接交給林翔熙本人，
      而係經由被告轉交乙節已甚明確。被告於原審及被告之辯
      護人本院審理時辯稱該鋼筆手槍係由許寶村直接交由林翔
      熙云云（均詳見原審卷第167頁、第168 頁；本院卷第188
      頁），及證人林翔熙於原審證稱：係伊自行在被告處拿取
      云云，均非屬實，尚難採信。
    (2)又警方於當日持搜索票搜索被告前揭住處時，當場在被告
      住處查獲鋼筆手槍2 支，其中一支係在抽屜、另一支係在
      桌上查獲，現場工作場台就看到有許多零件，亦在林翔熙
      身上查獲一支鋼筆手槍（即附表一編號二）等情，業經證
      人即執行搜索之員警陳枝欉於原審審理時到庭證述明確在
      卷（均詳見原審卷第39頁），是茍如被告所辯：前開鋼筆
      手槍係許寶村拿來，而其不知許寶村為何沒有拿走云云，
      則衡諸經驗法則，該二把鋼筆手槍於為警查獲當時之擺放
      位置即應相同，又焉有一支放置於抽屜、另一支則擺放於
      桌上之理？況被告既於本院審理時自承：伊知道許寶村所
      拿來的是鋼筆手槍等語（見原審卷第158 頁），則其對鋼
      筆手槍即有印象，且理應能清楚分辨其與普通鋼筆或原子
      筆之不同，而至警搜索查獲為止，均未見被告有任何返還
      上開鋼筆手槍之舉動，亦實與經驗法則有違，據此足見，
      被告前揭所辯上開鋼筆手槍係許寶村拿來給伊云云乙節，
      顯非真實，不足採信。
    (3)再上開改造子彈2顆係在被告所有牌照M5-6273號自小客車
      內之駕駛座左邊車門扶把處查獲，且查獲當天是由被告與
      林翔熙一起開車回來等情，業經證人陳枝欉警員於本院審
      理時證述屬實（見原審卷第37頁），復有搜索扣押證明筆
      錄在卷可稽（見偵查卷第9 頁至第12頁），是被告辯稱伊
      對此並不知情，車子曾經借人云云，亦難採信。
（三）至證人李富子雖於原審審理時證稱：伊因音響喇叭壞了拿
      去換時，伊有先跟被告聯絡，伊曾在被告住處見過綽號「
      阿風」者，拿二支像原子筆一樣的東西給被告，而被告說
      不要云云（見原審卷第155 頁）。惟被告經本院前審將其
      與證人李富子隔離訊問後，被告之供述核與證人李富子所
      言，諸如關於前去被告住處之次數、見過「阿風」之次數
      、何次見到「阿風」、有無預先通知被告將前往，及當時
      知不知道鋼筆手槍之事等情，均有不符（詳參原審卷第15
      5 頁及第157頁至第158頁），是以證人李富子證詞之真實
      性既非無疑，則其證言即不足以為被告有利之認定至明。
（四）綜上各情，足證被告對許寶村未經許可而持有上開槍彈之
      情事，顯有認識，且復提供前揭住處供許寶村放置該改造
      之槍、彈，並依許某之請託將其中一把鋼筆手槍（附表一
      編號二）交予證人林翔熙持有，足見渠等二人彼此間互有
      犯意聯絡及行為分擔之事實甚明，被告辯稱：鋼筆手槍是
      許寶村（綽號「阿風」）拿來給伊的，並非伊所有，伊請
      他拿回去，但他沒有拿走，子彈雖在伊的車內查獲，但因
      車子有借給林翔熙，故子彈亦非伊所有云云，無非卸責之
      詞，均不足採。此外，並有卷附之搜索扣押證明筆錄一份
      （見偵查卷第9頁至第12頁）、槍彈照片5幀在卷足參（見
      原審卷第76頁），本件事證已臻明確，被告前揭非法持有
      鋼筆手槍、改造子彈之犯行，均堪認定。
三、核被告甲○○所為，核係犯90年11月14日修正公佈之槍砲彈
    藥刀械管制條例第11條第4 項無故持有可發射子彈具殺傷力
    之改造鋼筆手槍罪、同條例第12條第4 項無故持有子彈罪，
    公訴人認被告係犯同條例第11條第1項、第12條第1項之製造
    槍、彈罪，惟不能證明被告有製造行為（容後詳述），此部
    分無故持有槍、彈犯行與製造犯行有實質上一罪關係，得變
    更起訴法條而審判。按犯罪時或中間法法律之刑輕於裁判時
    法律之刑者，依刑法第二條規定，應適用從輕從舊之法律，
    查槍砲彈藥刀械管制條例第11條第4項、同條例第12條第4項
    於被告行為後之90年11月14日修正公布，又第8 條、第11條
    於94年1 月26日修正公布，比較新舊法律之刑，以90年11月
    14日修正之法律有利於被告，（無強制工作之規定，且刑度
    較94年1月26日修正公布者為輕），本院自應依刑法第2條第
    1 項但書規定，適用該法律論罪科刑。被告以一持有行為觸
    犯上開二罪名，為想像競合犯，應從一重之該條例第11條第
    4 項無故持有可發射子彈具殺傷力之改造鋼筆手槍罪處斷。
    另被告有如事實欄所載之前科執行情形，此有本院被告全國
    前案紀錄表附卷可憑，其於有期徒刑執行完畢後5 年內，再
    犯本件有期徒刑以上之罪，為累犯，應依法加重其刑。
四、原審據以論罪科刑，固非無見，惟查既無積極證據足資證明
    被告確有非法改造槍、彈之犯行，原審卻予以論改造槍、彈
    罪，即屬未合，詳見後述理由貳。次查原審未及審酌比較新
    舊法，查槍砲彈藥刀械管制條例第19條宣付強制工作之規定
    ，已於90年11月14日公布刪除，同年月16日生效，被告行為
    後法律變更，依裁判時法已無適用該條例斟酌宣付強制工作
    之餘地，原審仍適用該規定，個案審酌被告無宣付強制工作
    之必要一節，亦有未洽。被告上訴意旨否認持有鋼筆手槍及
    子彈，雖未足採，然原判決既有前揭可議之處，仍屬無可維
    持，應由本院將原判決關於槍彈及執行刑部分均撤銷改判。
    爰審酌被告犯罪之動機、目的、手段，持有具有殺傷力之槍
    械、子彈，對社會治安所生之危害非輕，及犯後又飾詞圖卸
    刑責，顯無悔意等一切情狀，量處如主文第2 項所示之刑，
    並諭知罰金刑部分之易服勞役之折算標準，以資懲儆。另扣
    案如附表一編號一、二、三所示可發射子彈具有殺傷力之改
    造鋼筆手槍三把應宣告沒收。再扣案改造之子彈二顆，均具
    有殺傷力，惟其中一顆業於檢驗時試射，而不具子彈之完整
    結構及功能，已非屬違禁物，此有前引之內政部警政署刑事
    警察局函可稽，爰不宣告沒收；未試射子彈一顆，係違禁物
    ，仍應依刑法第38條第1項第1款之規定宣告沒收。至扣案未
    經管制之其餘刀械3 支、玩具金屬彈匣及經鑑定結果不具殺
    傷力之底火四排（共46粒）等物，及監視器（含鏡頭）一組
    ，均非違禁物，亦與被告所犯前揭罪行無涉，均不宣告沒收
    ，併此敘明。
五、按行為後法律有變更者，適用行為時之法律。但行為後之法
    律有利於行為人者，適用最有利於行為人之法律，刑法第 2
    條第1項定有明文。。而被告於犯罪時，刑法第42條第2項前
    段規定：「易服勞役以1元以上3元以下折算一日。」又受刑
    人行為時之易服勞役折算標準，業據修正前罰金罰鍰提高標
    準條例第2條前段規定，就其原定數額提高為 100倍折算1日
    ，則本件受刑人行為時之易服勞役折算標準，最高應以銀元
    300元折算1日，即新台幣900元折算1日。惟95年7月1日修正
    公布施行之刑法第42條第3 項前段規定：「易服勞役以新台
    幣一仟元、二仟元或三仟元折算一日。」比較修正前後之易
    服勞役折算標準，以修正後之規定，較有利於受刑人，則應
    依刑法第2條第1 項後段規定，適用修正後之刑法第42條第3
    項前段規定，定其折算標準。又有關累犯不論依修正前之刑
    法第47條，或修正後之刑法第47條第1 項之規定，均構成累
    犯，對被告而言並無有利或不利之情形，自不生新舊法比較
    之問題，應逕依修正前之刑法第47條，論以累犯，並加重其
    刑。
貳、公訴意旨另以：被告與許寶村二人共同基於概括之犯意聯絡
    ，自88年2月間起至89年1月22日止，連續由甲○○提供其租
    屋處所及如附表二所示之改造工具一批，供許寶村製造鋼筆
    手槍及子彈，因認被告於上開時間內亦有與許寶村共同製造
    槍、彈之犯行云云。惟查：
  (一)按犯罪事實應依證據認定之，無證據不得認定犯罪事實；不
    能證明被告犯罪或其行為不罰者，應諭知無罪之判決；被告
    之自白，不得作為有罪判決之唯一依據，仍應調查其他必要
    證據，以察其是否與事實相符，刑事訴訟法第154條第2項、
    第301條第1項、第156條第2項分別定有明文。又認定犯罪事
    實所憑之證據，無論為直接證據或間接證據，其為訴訟上之
    證明，須於通常一般之人均不致有所懷疑，而得確信其為真
    實之程度者，始得據之為有罪之認定，倘其證明尚未達到此
    一程度，而有合理性懷疑之存在時，即無從為有罪之判決；
    被告之自白與事實不符者，亦不得採為證據，此最高法院76
    年台上字第4986號、30年上字第2785號亦分別著有判例可資
    參照。
  (二)公訴人及原審認定被告犯罪，無非係以：被告甲○○於警
    訊中之自白；有扣案之鋼筆手槍3 把及子彈二顆、內政部
    警政署刑事警察局鑑驗通知書及扣案之工具一批等為其主
    要論據。
  (三)訊據上訴人即被告甲○○堅決否認有何改造槍、彈之犯行，
    並辯稱：伊根本不會製造槍枝，而扣案工具均係伊在家中工
    作的一般五金工具，與製作槍械並沒有關係等語。
  (四)經查：綜觀全卷及扣案證物，除被告於警訊中之自白外，並
    無其他積極證據足資證明被告於上開時間內確有著手改造槍
    、彈之行為。而扣案工具經本院送請內政部警政署刑事警察
    局鑑驗結果，該局雖以（91）刑見字第0910177963號函覆稱
    ：行為人於製造抑或改造手槍有各工具適用時機時，自可援
    用該類工具（見本院卷第76頁）。惟觀諸該扣案工具均乃一
    般五金工具，且為任何從事相關五金買賣或器具維修者所皆
    可能持有，是縱該等工具確得援以改造槍械，亦不得僅因單
    純持有即遽為有改造槍械犯行之認定，否則一般因業務關係
    而持有該等工具者，豈不皆即涉犯改造、製造槍械犯行？準
    此，即便該等扣案工具確為被告所有，亦不足作為被告自白
    犯罪之補強證據，自毋庸疑。再持有者並非即可遽認亦係改
    造、製造者，此乃至明之理，是縱被告確與許寶村共同持有
    前開扣案槍枝、子彈，亦不得即遽為被告有改造槍、彈犯行
    之認定，實不待言。況本件並未查扣得打通槍管之車床，難
    謂有製造行為。至證人林翔熙經原審送請法務部調查局以控
    制問題法、混合問題法測謊鑑定結果，雖認林翔熙稱：其不
    知甲○○（即被告）處有無改造槍彈，呈情緒波動之反應，
    研判有說謊，並有該局90年7月27日（90）陸（三）字第900
    37268號鑑定通知書一份附卷可稽（見原審卷第108頁），然
    查該測謊結果縱屬可採，充其量亦僅係不得以證人林翔熙所
    為之證述，據為有利於被告認定爾，其尚不足以即據為被告
    犯行之認定亦甚明。綜上所析，既無積極證據足資證明被告
    於警訊時之自白與事實相符，自不得援該自白而為被告改造
    槍、彈犯行之論據。此外復查無其他積極證據得以證明被告
    於前述期日內確有改造槍枝、子彈之犯行，則揆諸前開規定
    、及最高法院判例意旨與相關說明，此部分製造槍、彈犯行
    ，被告甲○○罪嫌不足，即不能認為被告有製造槍、彈犯行
    ，但被告有無故持有槍、彈犯行，二者有高、低度關係，為
    實質上一罪，應變更起訴法條而審判（非不另為無罪之諭知
    ）。至扣案如附表二所示之工具一批，雖為被告所有，然被
    告被訴涉犯改造槍、彈罪嫌，既無法證明，則該批工具即非
    係供犯罪所用之物，且亦非違禁物，自均不宣告沒收，併此
    敘明。
據上論斷，應依刑事訴訟法第369條第1項前段、第364條、第299
條第1項前段，第300條、90年11月14日修正公佈之槍砲彈藥刀械
管制條例第11條第4項、第12條第4項、刑法第11條前段、刑法第
2條第1項、第28條、第55條、第38條第1項第1款、第42條第3 項
，修正前刑法第47條判決如主文。
本案經檢察官劉斐玲到庭執行職務。
中    華    民    國    95    年    12    月    7     日
                  刑事第十一庭審判長法  官  張連財
                                    法  官  林明俊
                                    法  官  楊照男
以上正本證明與原本無異。
如不服本判決，應於收受送達後十日內向本院提出上訴書狀，其
未敘述上訴之理由者並得於提起上訴後十日內向本院補提理由書
（均須按他造當事人之人數附繕本）。
                                    書記官  陳秋雄
中    華    民    國    95    年    12    月    7     日
附表一：
編號一、改造鋼筆手槍一把（槍枝管制編號為：0000000000號）
二、改造鋼筆手槍一把（槍枝管制編號為：0000000000號）林翔
熙持有三、改造鋼筆手槍一把（槍枝管制編號為、0000000000號
）四、改造子彈壹顆。
附表二：
┌─────────────┬─────────┬────┐
│名                      稱│單              位│數    量│
├─────────────┼─────────┼────┤
│電  鑽                    │       支         │   三   │
├─────────────┼─────────┼────┤
│磨  光  器                │       支         │   二   │
├─────────────┼─────────┼────┤
│測  量  尺                │       支         │   一   │
├─────────────┼─────────┼────┤
│刨  光  器                │       組         │   二   │
├─────────────┼─────────┼────┤
│固  定  座                │       組         │   一   │
├─────────────┼─────────┼────┤
│螺  絲  起  子            │       支         │   十一 │
├─────────────┼─────────┼────┤
│彈  簧                    │       條         │   六   │
└─────────────┴─────────┴────┘
附錄本案論罪科刑法條全文：
槍砲彈藥刀械管制條例第十一條
未經許可，製造、販賣或運輸第四條第一項第一款所稱其他可發
射金屬或子彈具有殺傷力之各式槍砲者，處五年以上有期徒刑，
併科新臺幣一千萬元以下罰金。未經許可，轉讓、出租或出借前
項所列槍砲者，處三年以上十年以下有期徒刑，併科新臺幣七百
萬元以下罰金。
意圖供自己或他人犯罪之用，而犯前二項之罪者，處無期徒刑或
七年以上有期徒刑，併科新臺幣一千萬元以下罰金。
未經許可，持有、寄藏或意圖販賣而陳列第一項所列槍砲者，處
一年以上七年以下有期徒刑，併科新臺幣七百萬元以下罰金。
第一項至第三項之未遂犯罰之。
槍砲彈藥刀械管制條例第十二條未經許可，製造、販賣或運輸子
彈者，處一年以上七年以下有期徒刑，併科新台幣五百萬元以下
罰金。
未經許可，轉讓、出租或出借子彈者，處六月以上五年以下有期
徒刑，併科新台幣三百萬元以下罰金。
意圖供自己或他人犯罪之用，而犯前二項之罪者，處三年以上十
年以下有期徒刑，併科新台幣七百萬元以下罰金。
未經許可，持有、寄藏或意圖販賣而陳列子彈者，處五年以下有
期徒刑，併科新台幣三百萬元以下罰金。
第一項至第三項之未遂犯罰之。
槍砲彈藥刀械管制條例第十四條未經許可，製造、販賣或運輸刀
械者，處三年以下有期徒刑，併科新台幣一百萬元以下罰金。
意圖供自己或他人犯罪之用，而犯前項之罪者，處六月以上五年
以下有期徒刑，併科新台幣三百萬元以下罰金。
未經許可，持有或意圖販賣而陳列刀械者，處一年以下有期徒刑
、拘役或新台幣五十萬元以下罰金。
第一項及第二項之未遂犯罰之。


司法院資訊處製作；財團法人民間司法改革基金會備份。
